臺灣臺南地方法院刑事判決
111年度易字第196號
公  訴  人  臺灣臺南地方檢察署檢察官
被      告  陳郁昇


上列被告因背信案件，經檢察官提起公訴（110年度偵字第18242
號），本院判決如下：
    主  文
陳郁昇無罪。
    理  由
一、公訴意旨略以：被告陳郁昇與張國亮為朋友關係，其2人於
    民國110年7月21日某時許，約定由張國亮交付新臺幣（下同
    ）11萬元與被告，委託被告操作某麻將遊戲軟體APP（下稱
    麻將APP）以取得獲利，張國亮並得以該APP獲利部分，抵償
    其前與被告之債務；另由張國亮交付14萬7000元與被告，委
    託被告代為管理財物或後續操作虛擬貨幣買賣交易事宜。嗣
    張國亮於同日11時32分許，在臺南市○區○○路000號台北富邦
    商業銀行東寧分行之自動櫃員機處，當場提領現金11萬元交
    與被告，並於同日12時20分、21分許，以其渣打銀行帳號00
    0-00000000000000號帳戶，轉帳10萬元、4萬7000元至被告
    之中國信託商業銀行帳號000-000000000000號帳戶內。詎被
    告於同日收取前開款項計25萬7000元後，竟意圖損害張國亮
    之利益，基於背信之犯意，擅將前開款項中之24萬2000元自
    行充作張國亮債務之抵償而拒不歸還，亦未依約代張國亮進
    行麻將APP或虛擬貨幣操作等事宜，而致生損害於張國亮，
    因認被告涉犯刑法第342條第1項之背信罪嫌。
二、按犯罪事實應依證據認定之，無證據不得認定其犯罪事實；
    又不能證明被告犯罪者，應諭知無罪之判決，刑事訴訟法第
    154條第2項、第301條第1項分別定有明文。次按認定犯罪事
    實所憑之證據，雖不以直接證據為限，間接證據亦包括在內
    ，然而無論直接或間接證據，其為訴訟上之證明，須於通常
    一般之人均不致有所懷疑，而得確信其為真實之程度者，始
    得據為有罪之認定，倘其證明尚未達到此一程度，而有合理
    之懷疑存在時，即應為無罪之判決。
三、公訴意旨認被告涉犯背信罪嫌，係以：①被告於警詢及偵訊
    之供述；②證人即告訴人張國亮於警詢及偵訊之證述；③台北
    富邦銀行東寧分行監視器畫面翻拍照片6張；④張國亮提出之
    渣打銀行轉帳截圖畫面2張；⑤張國亮與被告之LINE對話紀錄
    1份等，為其論罪之依據。
四、訊據被告對於起訴事實所載張國亮提領交付11萬元現金，委
    託被告操作麻將APP賺取獲利，另轉帳10萬元、4萬7000元至
    被告銀行帳戶，委託被告代為管理或操作虛擬貨幣買賣，嗣
    被告將其中24萬2000元抵償張國亮積欠之債務等事實，均坦
    承不諱，惟否認涉犯背信罪嫌，辯稱：110年7月21日我有收
    到張國亮交付之現金及轉帳共25萬7000元，當天有先依張國
    亮指示轉帳1萬5000元至他人帳戶，其餘24萬2000元，因為
    當時張國亮積欠之債務金額共23萬2800元，有卷附本票為憑
    ，加計利息結果與上開24萬2000元相差無幾，所以我主張抵
    銷債務等語。
五、經查：
（一）張國亮於110年7月21日11時32分許，在台北富邦商業銀行
      東寧分行之自動櫃員機處，提領11萬元現金交與被告，委
      託被告操作麻將APP賺取獲利，又於同日12時20分、21分
      許，轉帳10萬元、4萬7000元至被告帳戶，委託被告先從
      中提領6萬元供其繳交房租及代為轉帳1萬5000元至他人帳
      戶，其餘7萬2000元則委託被告操作虛擬貨幣買賣，被告
      取得上開現金及轉帳共計25萬7000元後，僅依張國亮指示
      轉帳1萬5000元至他人帳戶，所餘24萬2000元，並未代為
      提領6萬元，亦未以之操作麻將APP或虛擬貨幣買賣，而係
      充作張國亮債務之抵償等事實，業據被告坦認不諱，並經
      證人張國亮於本院證述明確，復有台北富邦銀行東寧分行
      監視器畫面翻拍照片6張、張國亮提出之渣打銀行轉帳截
      圖畫面2張、張國亮與被告之LINE對話紀錄1份可資佐證（
      起訴事實就張國亮轉帳至被告帳戶共14萬7000元部分，僅
      記載委託被告代為管理財物及操作虛擬貨幣買賣，未臻詳
      盡，實際委託情形，應如上述，併予指明）。
（二）刑法第342條第1項之背信罪，必須違背任務之行為，具有
      為圖取不法利益，或圖加不法損害之意思，為構成要件，
      若本人利益之受損害，乃基於正當原因，並非不法，則因
      缺乏犯罪意思要件之故，即難律以本罪（最高法院53年台
      上字第2429號刑事判決參照）。又背信罪所謂意圖為自己
      或第三人得不法利益，係指自己或第三人在法律上不應取
      得之利益，意圖取得或使其取得者而言。倘在法律上可得
      主張之權利，即屬正當利益，雖以非法方法使其實現，僅
      屬於手段不法，要無得不法利益可言（最高法院107年度
      台上字第3488號刑事判決參照）。
（三）關於張國亮積欠被告債務之情形，業據被告提出張國亮簽
      發之本票5張在卷（院卷第59-60頁），票面金額合計23萬
      2800元，其中3張發票日為109年5月6日，其餘2張為同年
      月31日，到期日最短者為109年6月6日，最長者為109年10
      月5日。證人張國亮於本院證稱其確實積欠被告債務，並
      因此簽發5張本票，發票日即為實際簽發本票日期，到期
      日則是雙方約定還款之日期等語（院卷第116-117、119頁
      ），足見張國亮積欠被告之債務，最遲已於109年10月5日
      屆期，則被告辯稱案發當時，張國亮積欠23萬2800元未還
      ，核屬有據。
（四）至證人張國亮於本院雖證稱票面金額合計23萬2800元是本
      金加計利息，且其曾經償還1萬5000元，案發當時積欠被
      告之金額應為21萬餘元（院卷第116-117頁），惟被告表
      示張國亮所述不實，主張票面金額僅是債務本金，未含利
      息，雙方各執一詞，難以查證。因債務金額涉及被告主觀
      認知其行使抵銷權之範圍，基於嚴格證明及刑事謙抑之法
      理，爰採較有利於被告之認定，即依被告所述，認為被告
      得主張抵銷之金額，應是23萬2800元加計自清償期屆至起
      迄至案發時止之遲延利息。準此，被告抗辯案發當時張國
      亮積欠之債務金額共23萬2800元，加計利息後，其認為與
      24萬2000元相差無幾，尚屬可信。
（五）被告收取張國亮現金交付及轉帳共計25萬7000元後，僅依
      指示轉帳1萬5000元至他人帳戶，所餘24萬2000元，並未
      代為提領6萬元，亦未以之操作麻將APP或虛擬貨幣買賣，
      而係擅自充作張國亮債務之抵償，因而違背張國亮委託之
      任務，然依前揭最高法院見解，被告利用受委任而取得張
      國亮所交付金錢之機會，基於行使抵銷權之目的，自行將
      與債務金額相當之24萬2000元予以扣留，於張國亮前來催
      討時，始向張國亮為行使抵銷權之意思表示，手段或不光
      明，但其在法律上本可主張抵銷，屬民法上合法權利之行
      使（民法第334條），主觀上並無為自己不法利益或損害
      張國亮利益之意圖，客觀上，張國亮所負債務因被告主張
      抵銷而消滅，亦無致生損害可言，是被告所為，尚不構成
      背信罪。
（六）綜上，檢察官所舉之證據，尚不足證明被告所為該當背信
      犯行，復查無其他積極證據，足使本院形成有罪之確信，
      本件即屬不能證明被告犯罪，參諸前揭說明，依法應諭知
      無罪之判決。　　　
據上論斷，依刑事訴訟法第301條第1項，判決如主文。
本案經檢察官鄭聆苓提起公訴，檢察官紀芊宇到庭執行職務。
中　　華　　民　　國　　111 　年　　5 　　月　　24　　日
　　　　　　　　　刑事第十一庭  審判長法　官　陳淑勤
　　　　　　　　　　　　　　　　　　　法　官　張郁昇
　　　　　　　　　　　　　　　　　　　法　官　周宛瑩
以上正本證明與原本無異。
如不服本判決應於收受本判後20日內向本院提出上訴書狀，並應
敘述具體理由。其未敘述上訴理由者，應於上訴期間屆滿後20日
內向本院補提理由書狀（均須按他造當事人之人數附繕本）「切
勿逕送上級法院」。
  　　　　　　　　　　　　　　　      書記官　李諾櫻
中　　華　　民　　國　　111 　年　　5 　　月　　24　　日